臺灣士林地方法院民事裁定　　　100年度司執消債更更字第3號
債　務　人　謝秀英
上列當事人聲請消費者債務清理事件，本院裁定如下：
    主  文
債務人所提如附表一所示之更生方案應予認可，並自本裁定確定
之次月起，於每月十日給付。
債務人在未依更生條件全部履行完畢前，應受如附表二所示之生
活限制。
    理  由
一、按債務人有薪資、執行業務所得或其他固定收入，法院認更
    生方案之條件公允者，得不經債權人會議可決，逕依債務人
    之聲請或依職權以裁定認可更生方案；法院為認可之裁定時
    ，因更生方案履行之必要，對於債務人在未依更生條件全部
    履行完畢前之生活程度，得為相當之限制，消費者債務清理
    條例第64條第1 項、第62條第2 項分別定有明文。
二、經查，本件債務人謝秀英聲請更生，前經本院97年度消債更
    字第619 號裁定開始更生程序在案，有上開裁定1 份在卷可
    參（見本院98年度司執消債更字第113 號卷，下稱執消債更
    卷，第5 頁）。又債務人確有薪資所得之固定收入等情，亦
    有債務人民國95至98年度綜合所得稅各類所得資料清單附卷
    可稽（見本院97年度消債更字第619 號卷，下稱更生卷，第
    31至32頁；執消債更卷第198 至199 頁）。再觀諸債務人所
    提如附表一所示之更生方案，其條件為債務人自認可更生方
    案裁定確定之翌月起，以1 個月為1 期，共96期，第1 至31
    期每期清償新臺幣（下同）8,500 元，第32至55期每期清償
    1 萬2,500 元，第56至96期每期清償2 萬1,100 元，則總清
    償金額為142 萬8,600 元，清償成數為35.74%。本院經審酌
    下列情事，認其條件核屬公允、適當、可行：
  (一)本院裁定開始更生程序時，債務人除薪資所得外，別無其他
    可供變價之財產，此有債務人全國財產稅總歸戶財產查詢清
    單在卷可憑（見聲請卷第30頁）。另債務人聲請前2 年間可
    處分所得105 萬7,243 元扣除必要支出81萬3,024 元後，餘
    額為24萬4,219 元，遠低於上開更生方案之無擔保及無優先
    權債權人受償總額142 萬8,600 元，則無擔保及無優先權債
    權人之受償金額不致過低。
  (二)再者，債務人目前任職風車生活股份有限公司（下稱風車生
    活公司），其薪資結構除本薪3 萬3,200 元及伙食費1,800
    元外，尚加計非固定之加班費，平均每月薪資收入約為3 萬
    6,030 元，無年終獎金，此有風車生活公司出具之99年1 月
    至100 年3 月間薪資單明細及債務人華南商業銀行存摺內頁
    99年7 月至100 年4 月間薪資轉帳資料附卷可佐（見執消債
    更卷第200頁；本院卷第64至68頁）。
  (三)債務人於89年間即與其前配偶尹天龍離婚，其自陳當時係因
    家暴而與前配偶離婚，幾乎是用逃跑的方式帶女兒尹姿蘋（
    82年10月出生）離開，多年來皆未與前配偶聯絡（見執消債
    更卷第197 頁），足見債務人前配偶事實上未支出子女扶養
    費用。若強令債務人每月僅能就女兒之扶養費支出更生方案
    所列扶養費之半數，而債務人前配偶顯未負擔其餘扶養費時
    ，債務人於有限之收入下，不僅須償還較高成數之債務，一
    方面又須就扶養子女支出更多費用，將致入不敷出，對未成
    年子女照顧顯有不利，就更生方案之履行亦將有不能清償之
    情事發生，是理應由債務人列報全部扶養支出為宜。又債務
    人每月生活支出，是否合理，應參酌內政部公布之歷年最低
    生活費一覽表。佐諸債務人提出之房屋租賃契約（見聲請卷
    第42-1至42-4頁），債務人與其女兒居住於臺北市北投區。
    以內政部公布100 年度臺北市每人每月最低生活費為1 萬4,
    794 元核之，債務人每月必要支出（含扶養費）應以至多2
    萬9,588 元（計算式：14,794×2 ＝29,588）為當，則債務
    人自陳更生方案履行期間每月支出2 萬7,472 元（相當個人
    生活費1 萬4,794 元及女兒扶養費1 萬2,678 元），遠低於
    上開金額，堪認債務人未逾一般人之生活程度，而屬適當。
  (四)另按民法第1114條第1 款所定，直系血親相互間互負扶養義
    務，係指凡不能維持生活而無謀生能力時，皆有受扶養之權
    利，並不以未成年為限，又所謂謀生能力並不專指無工作能
    力者而言，雖有工作能力而不能期待其工作，或因社會經濟
    情形失業，雖已盡相當之能事，仍不能覓得職業者，亦非無
    受扶養之權利，故成年之在學學生，未必即喪失其受扶養之
    權利（最高法院56年台上字第795 號判例可資參照）。查債
    務人之女兒尹姿蘋於102 年10月間即已成年，固屬實情，惟
    現今剛滿20歲者多尚在就學，仍需債務人扶養，難認有謀生
    能力，可幫助家計；縱認其可依工讀方式減輕家庭經濟負擔
    ，惟要求將債務人女兒之扶養費用予以全數剔除，顯然不符
    實際而過苛。是債務人願於其女兒成年時提撥部分扶養費4,
    000 元至更生方案，待其年滿22歲屆大學畢業時，另提撥其
    餘扶養費8,600 元至更生方案，實已兼顧債權人之受償權益
    。
  (五)至於有債權人不同意此更生方案，無非係以債務人還款成數
    過低；債務人因奢侈或浪費行為而負擔債務；債務人女兒成
    年後無扶養之必要性；債務人前配偶應分擔子女扶養費；扶
    養費應以免稅額計；債務人每月支出房租1 萬3,000 元偏高
    等語。惟按消費者債務清理條例之立法目的，係為使不幸陷
    入經濟困境之人得以清理債務、重建生活，並在清理過程中
    能保有符合人性尊嚴之最低基本生活，是更生方案之認可原
    則上應以債務人目前確能獲得之固定收入做為履行更生方案
    之基礎，審酌扣除最低生活需求後，債務人能否負擔該方案
    之條件。從而，清償成數、負債原因均非認可更生方案之唯
    一標準。又成年之在學學生未必無受扶養之權利，業如上述
    ，債務人待其女兒成年後在學中即提撥部分扶養費4,000 元
    至更生方案，顯已衡酌其女兒可依工讀方式減輕家庭經濟負
    擔，且待其女兒年滿22歲大學畢業後亦全數提撥剩餘扶養費
    8,600 元至更生方案，難謂債務人未盡最大努力清償債務。
    至於債務人前配偶未實際支付扶養費，亦已前述，衡酌保護
    未成年人利益之社會公益性及更生方案履行之可能性，堪認
    債務人有支出全額扶養費之必要性。又依財政部公告之扶養
    親屬免稅額乃供課徵個人綜合所得稅所用，依司法院大法官
    釋字第415 號解釋，扶養免稅額係屬租稅優惠之性質，有其
    稅賦政策之考量，與實際上因負有扶養義務而須支出扶養費
    不可相提並論，是難認扶養免稅額所定之金額足以維持個人
    基本生活。末債務人每月支出費用未逾一般人之生活程度而
    屬合理，業已前述，在此範圍內，債務人如何分配其各項生
    活支出及扶養費用，得由其視具體情形彈性運用，本院予以
    尊重。況債務人每月支出房租費用1 萬3,000 元，實已包括
    扶養女兒之費用。據此，債務人每月收入扣除上開必要支出
    後，近全數用以清償債務。且其為求增加清償成數，而將清
    償期延長為8 年，並分階段提撥扶養費至更生方案，足認債
    務人確已盡清償之能事。
三、至於勞工保險局之借款債權，按被保險人有未償還第67條第
    1 項第4 款之貸款本息者，於被保險人或其受益人請領保險
    給付時逕予扣減之。前項未償還之貸款本息，不適用消費者
    債務清理條例有關債務免責之規定，並溯自中華民國九十二
    年一月二十二日施行，勞工保險法第29條第3 項、第4 項第
    1 款定有明文。是債務人於更生方案履行完畢時，勞工保險
    局對其之借款債權未受清償部分未視為消滅，於債務人請領
    保險給付時得逕予扣減之，附此敘明。
四、綜上所述，債務人所提如附表一所示之更生方案核屬公允、
    適當、可行，且無消費者債務清理條例第63條及第64條第2
    項所定不應認可之消極事由存在，故不經債權人會議可決，
    予以認可該更生方案。並依同條例第62條第2 項規定，就債
    務人在未依更生條件全部履行完畢前之生活程度，裁定為如
    附表二所示之限制。爰裁定如主文。
五、如不服本裁定，應於裁定送達後10日內，以書狀向本院司法
    事務官提出異議。
中    華    民    國   100    年    6     月    2     日
                  民事庭      司法事務官
附表一：
┌─────────────────────────────────────┐
│壹、更生方案內容                                                          │
├─────────────────────────────────────┤
│1.自認可裁定確定之翌月起，每1 月為1 期，共96期，每期在每月10日給付。      │
│2.第1 至31期每期給付（下同）8,500 元。債權人分配金額分別如下貳每期可配金額│
│  欄位(一)所示；第32至55期每期給付1 萬2,500 元。債權人分配金額如下貳每期可分│
│  配金額欄位(二)所示；第56至96期每期給付2 萬1,100 元。債權人分配金額如下貳每│
│  期可分金額欄位(三)所示。                                                  │
│3.債務總金額：399萬7,408元。                                              │
│4.清償總金額：142萬8,600元。                                              │
│5.總清償比例：35.74%。                                                    │
├─────────────────────────────────────┤
│貳、更生清償分配表                                        單位：新臺幣/元 │
├──┬────────┬─────┬────┬────┬────┬────┤
│編號│    債  權  人  │債權金額  │債權比例│每期可分│每期可分│每期可分│
│    │                │          │        │配金額(一)│配金額(二)│配金額(三)│
├──┼────────┼─────┼────┼────┼────┼────┤
│ 1  │台北富邦商業銀行│244,233   │6.11%   │519     │764     │1,289   │
│    │股份有限公司    │          │        │        │        │        │
├──┼────────┼─────┼────┼────┼────┼────┤
│ 2  │國泰世華商業銀行│203,272   │5.09%   │432     │636     │1,073   │
│    │股份有限公司    │          │        │        │        │        │
├──┼────────┼─────┼────┼────┼────┼────┤
│ 3  │花旗（台灣）商業│166,480   │4.16%   │354     │521     │879     │
│    │銀行股份有限公司│          │        │        │        │        │
├──┼────────┼─────┼────┼────┼────┼────┤
│ 4  │渣打國際商業銀行│35,498    │0.89%   │76      │111     │187     │
│    │股份有限公司    │          │        │        │        │        │
├──┼────────┼─────┼────┼────┼────┼────┤
│ 5  │臺灣新光商業銀行│213,939   │5.35%   │455     │669     │1,129   │
│    │股份有限公司    │          │        │        │        │        │
├──┼────────┼─────┼────┼────┼────┼────┤
│ 6  │遠東國際商業銀行│671,475   │16.80%  │1,428   │2,100   │3,544   │
│    │股份有限公司    │          │        │        │        │        │
├──┼────────┼─────┼────┼────┼────┼────┤
│ 7  │豐（台灣）商業│36,241    │0.91%   │77      │113     │191     │
│    │銀行股份有限公司│          │        │        │        │        │
├──┼────────┼─────┼────┼────┼────┼────┤
│ 8  │安泰商業銀行股份│295,896   │7.40%   │629     │925     │1,562   │
│    │有限公司        │          │        │        │        │        │
├──┼────────┼─────┼────┼────┼────┼────┤
│ 9  │台新國際商業銀行│383,552   │9.60%   │816     │1,199   │2,025   │
│    │股份有限公司    │          │        │        │        │        │
├──┼────────┼─────┼────┼────┼────┼────┤
│ 10 │中國信託商業銀行│620,087   │15.51%  │1,318   │1,939   │3,273   │
│    │股份有限公司    │          │        │        │        │        │
├──┼────────┼─────┼────┼────┼────┼────┤
│ 11 │萬榮行銷顧問股份│1,027,374 │25.70%  │2,185   │3,212   │5,423   │
│    │有限公司        │          │        │        │        │        │
├──┼────────┼─────┼────┼────┼────┼────┤
│ 12 │勞工保險局      │99,361    │2.49%   │211     │311     │525     │
├──┼────────┼─────┼────┼────┼────┼────┤
│    │    合    計    │3,997,408 │100%    │8,500   │12,500  │21,100  │
├──┴────────┴─────┴────┴────┴────┴────┤
│參、補充說明                                                              │
│一、總清償比例計算至百分比之小數點後第三位四捨五入至第二位。              │
│二、每期可分配金額＝每期可清償金額×債權比例（元以下四捨五入）。          │
│三、債務人於履行更生方案前，應自行向各債權人詢問還款方式。                │
│四、更生方案如一期未履行，視為全部到期。                                  │
│五、有不可歸責於己之事由發生，致債務人遲延給付，應許延緩一期給付應順延一期│
│    。                                                                    │
└─────────────────────────────────────┘
附表二：
┌────────────────────────────────────┐
│准許更生之債務人未依更生條件完全履行完畢前，應受下列之生活限制：        │
├────────────────────────────────────┤
│一、不得為奢靡浪費之消費活動。                                          │
├────────────────────────────────────┤
│二、不得為賭博或為其他投機行為。                                        │
├────────────────────────────────────┤
│三、不得為不動產之處分或受讓。                                          │
├────────────────────────────────────┤
│四、不得為金錢借貸之行為。                                              │
├────────────────────────────────────┤
│五、不得搭乘計程車、高鐵及航空器，但因公務所需且由公費支付者，不在此限。│
├────────────────────────────────────┤
│六、不得從事國外遊學或出國旅遊等消費行為。                              │
├────────────────────────────────────┤
│七、不得投資金融商品（例如股票、基金等）。                              │
├────────────────────────────────────┤
│八、不得從事逾越通常生活程度之贈與。                                    │
├────────────────────────────────────┤
│九、每月應製作收入支出帳目。                                            │
└────────────────────────────────────┘